ACORDAO-COMPLETO-2588663

ACÓRDÃO 928/2023 ATA 18/2023 - PLENÁRIO

VISTOS, relatados e discutidos estes autos de representação, com pedido de medida cautelar, formulada pelo Exmo. Sr. Senador Randolph Frederich Rodrigues Alves, tendo como apensos processos de representação de autoria do Exmo. Sr. Deputado Reginaldo Lázaro de Oliveira Lopes e do Ministério Público junto ao TCU, todos noticiando possíveis irregularidades ocorridas no Banco Nacional de Desenvolvimento Econômico e Social (BNDES) , relacionadas à concessão de financiamentos para a aquisição de máquinas agrícolas a produtores com dívidas junto ao Instituto Brasileiro do Meio Ambiente e dos Recursos Naturais Renováveis (Ibama) ou cujos imóveis estariam sob embargos ambientais em razão de desmatamentos ilegais.
ACORDAM os Ministros do Tribunal de Contas da União, reunidos em Sessão do Plenário, ante as razões expostas pelo Relator e com fundamento nos arts. 169, inciso V, 235, 237, inciso III e parágrafo único, e 250, incisos II e III, do Regimento Interno do TCU, e no art. 9º da Resolução-TCU 315/2020, em:
9.1. conhecer da representação, uma vez satisfeitos os requisitos de admissibilidade, para, no mérito, considerá-la parcialmente procedente;
9.2. indeferir o pedido de medida cautelar, ante a inexistência dos elementos necessários para sua adoção;
9.3. dar ciência ao BNDES, com vistas à adoção de medidas para evitar a repetição, de que a homologação de operações de crédito sem a verificação da inexistência de embargos vigentes de uso econômico de áreas desmatadas ilegalmente no imóvel constitui infração ao inciso I da alínea 'c' da Seção 2 do Capítulo 11 do Manual de Crédito Rural;
9.4. determinar ao BNDES que, por ocasião do envio do próximo relatório de gestão, informe sobre as medidas adotadas para mitigar a fragilidade indicada no subitem 9.4 retro, bem como acerca do andamento das 32 operações de crédito rural listadas no apenso da instrução de peça 52 deste processo;
9.5. comunicar a presente decisão ao BNDES e ao representante, bem como aos autores das representações dos processos apensos;
9.6. enviar cópia deste acórdão e do relatório e voto que o fundamentam ao Banco Central do Brasil, ao Instituto Brasileiro do Meio Ambiente e dos Recursos Naturais Renováveis (Ibama) e ao Serviço Florestal Brasileiro;
9.7. arquivar os autos.

Representação sobre possível concessão de financiamentos, para aquisição de máquinas agrícolas, a produtores cujos imóveis estariam sob embargos ambientais em razão de desmatamentos ilegais.

3. Responsável: não indicado

13.1. Ministros presentes: Bruno Dantas (Presidente), Walton Alencar Rodrigues, Benjamin Zymler, Augusto Nardes, Aroldo Cedraz, Jorge Oliveira (Relator) e Jhonatan de Jesus.
13.2. Ministro-Substituto convocado: Marcos Bemquerer Costa.
13.3. Ministro-Substituto presente: Weder de Oliveira.

JORGE OLIVEIRA

Inicio o relatório pela transcrição da instrução (peça 52) elaborada na Secretaria de Controle Externo das Contas Nacionais, atual Unidade de Auditoria Especializada em Bancos Públicos e Reguladores Financeiros (AudBancos) .
"I. INTRODUÇÃO
Trata-se de Representação com pedido de medida cautelar, autuada em 16/2/2022, encaminhada pelo Exmo. Sr. Senador Randolph Frederich Rodrigues Alves (Rede/AP) , noticiando supostas irregularidades em financiamentos para a aquisição de máquinas agrícolas a produtores com dívidas junto ao Instituto Brasileiro do Meio Ambiente e dos Recursos Naturais Renováveis (Ibama) e/ou cujos imóveis estariam sob embargos ambientais em razão de desmatamentos ilegais, conforme a notícia jornalística do site UOL, de 14/2/2022, sob o título 'BNDES empresta R$ 29 mi para desmatadores da Amazônia financiarem tratores' (disponível em https://noticias.uol.com.br/meio-ambiente/ultimas-noticias/reporter-brasil/2022/02/14/bndes-empresta-desmatadores-amazonia-tratores.htm?cmpid) .
II. EXAME DE ADMISSIBILIDADE
Na instrução preliminar (peça 8, p. 1-2) , registrou-se que a representação preenche os requisitos de admissibilidade constantes no art. 235 do Regimento Interno do TCU, haja vista a matéria ser de competência do Tribunal, cujo responsável está sujeito a sua jurisdição, foi redigida em linguagem clara e objetiva, com o nome legível, qualificação e endereço do representante, acompanhada dos indícios concernentes às irregularidades apontadas.
Além disso, 'senadores da República, deputados federais, estaduais e distritais, juízes, servidores públicos e outras autoridades que comuniquem a ocorrência de irregularidades de que tenham conhecimento em virtude do cargo que ocupem' possuem legitimidade para representar ao Tribunal, consoante disposto no inciso III do art. 237 do RI/TCU.
Ainda, conforme dispõe o art. 103, § 1º, in fine, da Resolução TCU 259/2014, verifica-se a existência do interesse público no trato das supostas irregularidades, que poderiam, em tese, causar prejuízos ao BNDES. 
Dessa forma, a Unidade Técnica concluiu que os fatos e fundamentos apresentados merecem ser apurados, para verificar a sua procedência, nos termos do art. 234, § 2º, segunda parte, do RI/TCU, aplicável às representações de acordo com o parágrafo único do art. 237 do mencionado Regimento.
O Excelentíssimo Senhor Ministro-Relator Jorge Oliveira acolheu o exame de admissibilidade da Unidade Técnica (peça 11, p. 1) .
III. HISTÓRICO
Foram autuadas três representações com pedidos similares, todas da mesma relatoria.
Na linha do tempo, o representante requereu, nestes autos, cautelarmente 'a imediata suspensão de quaisquer repasses financeiros pelo BNDES a quaisquer pessoas, físicas ou jurídicas, condenadas ou investigadas pela prática de infrações ambientais, sejam de natureza criminal ou administrativa', bem como a fiscalização para a apuração das supostas irregularidades e a punição dos responsáveis, se for o caso. O representante buscou atribuir a responsabilidade pelas supostas irregularidades também ao então Exmo. Sr. Presidente da República Jair Messias Bolsonaro, por desvio de finalidade, no exercício do cargo de Chefe do Poder Executivo.
A segunda Representação (TC Processo 002.279/2022-3) foi autuada no mesmo dia 16/2/2022, porém às 18:09:42. Naqueles autos, o Exmo. Sr. Subprocurador-Geral junto ao TCU Paulo Soares Bugarin requereu o pronunciamento de mérito desta Corte acerca das supostas irregularidades objeto da mencionada notícia jornalística, além de sugerir a avaliação algumas questões específicas relativas à concessão de crédito rural com recursos do BNDES, em textual:
Ante o exposto, este representante do Ministério Público de Contas, tendo em vista os princípios da legitimidade, da legalidade, do interesse público, da eficiência, da moralidade e do desenvolvimento sustentável, requer a Vossa Excelência que esta Corte, à luz das suas amplas e fundamentais competências e atribuições constitucionais, receba o presente documento como REPRESENTAÇÃO e determine a apuração dos fatos, com vistas a contribuir para a melhoria da gestão pública, em especial das políticas ambientais nacionais, devendo, para isso, adotar medidas e/ou instrumentos que entender necessários. Nessas apurações, sugiro, pontualmente, uma avaliação: 
a) das falhas e fragilidades na concessão de financiamentos pelo BNDES, ante os indícios de que este não acompanha ou fiscaliza o cumprimento das normas que regem suas linhas de crédito, normas do Banco Central e normas ambientais, quando essas operações são realizadas por entidades financeiras parceiras;
b) dos fortes indícios de haver conflito de interesses do braço financeiro da empresa John Deere, em conjunto com a ausência de fiscalização por parte do BNDES e do BACEN, o que induz a instituição a não observar as normas vigentes, com vistas a alavancar negócios realizados no país, independentemente dos prejuízos ao meio ambiente nacional; 
c) das fragilidades das normas e regulamentos hoje existentes, que permitem a infratores ambientais o livre acesso ao crédito de instituições financeiras públicas, tendo como fonte recursos públicos e, caso possível, sugerir melhorias a essas normas, regulamentos e práticas vigentes. (Grifou-se) .
A terceira representação (TC Processo 002.329/2022-0) foi autuada em 17/2/2022 e subscrita por todos os 53 parlamentares da Bancada do Partido dos Trabalhadores na Câmara Federal, por meio do seu líder, o Exmo. Sr. Deputado Federal Reginaldo Lázaro de Oliveira Lopes (PT/MG) . A representação foi apresentada apenas em face do Presidente do BNDES à época e trouxe algumas informações complementares sobre os financiamentos mencionados na referida notícia jornalística. Ao final, requereu-se: (peça 4, p. 22) :
a) O recebimento e processamento da presente Representação;
b) Instauração de auditoria objetivando analisar a legalidade e moralidade da concessão de empréstimos milionários a desmatadores para aquisição de maquinário e, ainda, apuração de eventuais responsabilidades, aplicando-se, ao final, se for o caso, as punições devidas;
c) Adoção de medidas cautelares para que seja bloqueada a concessão de novos empréstimos a beneficiários que se encontrarem em situação irregular como as aqui apontadas; e que sejam suspensos os repasses dos empréstimos já contratados e que não estejam em conformidade com a Lei até o final das apurações ora requeridas. (Grifou-se) .
Dada a conexão dos processos (NCPC, art. 55) , foram acolhidas as propostas preliminares da Unidade Técnica, apensando-se as duas últimas representações (TC Processo 002.279/2022-3 e TC Processo 002.329/2022-0) à presente, respectivamente, nos termos dos Acórdão 2638/2022-TCU-Plenário.
Ainda, para subsidiar o exame do mérito, foi realizada diligência ao BNDES, no bojo dos presentes autos, como proposto pela Unidade Técnica na instrução precedente:
20.2.1.	apresentar Nota Técnica, acompanhada das evidências documentais que a suportem (arquivos no formato pdf pesquisável) , com todas as informações detalhadas sobre as operações de financiamento que tenham como beneficiários os produtores rurais mencionados na notícia jornalística que originou a presente Representação, disponível em https://forestsandfinance.org/pt/news-pt/bndes-empresta-r-29-mi-para-desmatadores-da-amazonia-financiarem-tratores/ e replicada em outros sítios, demonstrando as providências adotadas pelo banco de fomento para o cumprimento em especial do art. 11 da Resolução CMN 4.883/2020, seja nas operações diretas ou indiretas automáticas ou não automáticas (RITCU, art. 276, caput e § 4º) .
20.2.2.	encaminhar planilha Excel, consolidando os dados/informações sobre as operações objeto de exame nos presentes autos, cujos campos serão definidos em momento próprio pela Unidade Técnica;
20.2.3.	esclarecer e comprovar como o banco 'acompanha ou fiscaliza o cumprimento das normas que regem suas linhas de crédito, normas do Banco Central e normas ambientais, quando essas operações são realizadas por entidades financeiras parceiras', encaminhando cópias dos seus normativos internos; e
20.2.4.	apresentar outras informações e documentos que considerar pertinentes ao exame do mérito da presente representação e ao esclarecimento das demais supostas irregularidades noticiadas nos processos conexos (TC Processo 002.329/2022-0 e TC Processo 002.279/2022-3) .
O BNDES apresentou resposta ao Ofício de Diligência 16689/2022-TCU/Seproc (peça 16) por meio da Nota Técnica ADIG/SUP 017/2022 (peça 45) , acompanhada dos documentos que a embasaram (peças 19 a 44) .
IV. EXAME TÉCNICO
	Preliminar de mérito. Incompetência do TCU para investigar supostos atos irregulares do então Presidente da República no exercício do mandato.

Argumentos:
Como visto, todas as Representações se alicerçam na notícia jornalística do site UOL, de 14/2/2022, sob o título 'BNDES empresta R$ 29 mi para desmatadores da Amazônia financiarem tratores' (disponível em https://noticias.uol.com.br/meio-ambiente/ultimas-noticias/reporter-brasil/2022/02/14/bndes-empresta-desmatadores-amazonia-tratores.htm?cmpid) .
Alegam os Representantes que foram realizados financiamentos pelo BNDES, com recursos públicos subsidiados, para a aquisição de máquinas agrícolas a produtores com dívidas junto ao Instituto Brasileiro do Meio Ambiente e dos Recursos Naturais Renováveis (Ibama) e/ou cujos imóveis estariam sob embargos ambientais em razão de desmatamentos ilegais, em contrariedade a uma Resolução do Banco Central do Brasil [sic].
Nos presentes autos (TC 002.248/2022-0) , o Exmo. Sr. Senador Randolph Frederich Rodrigues Alves (Rede/AP) aduziu inclusive que o então Exmo. Sr. Presidente da República Jair Messias Bolsonaro estaria envolvido nas supostas irregularidades, atuando com desvio de finalidade, em textual (peça 1, p. 7) :
2. Pois bem, Excelência. Os fatos narrados pelos jornalistas são bastante graves e têm o potencial de demonstrar, mais uma vez, a existência de um pernicioso patrimonialismo no âmbito do Governo Federal. Com efeito, Bolsonaro, que se elegeu sob um pretenso manto de desnudar a suposta caixa preta do BNDES, parece muito mais preocupado em utilizar o banco público de fomento ao desenvolvimento única e exclusivamente para o desenvolvimento daqueles indivíduos mais partidários a si: aparentes desmatadores.
3. Qual é o interesse público em conceder linhas de crédito para compras de máquinas agrícolas extremamente caras para pessoas que já foram notificadas por infrações ambientais, Excelência? Ora, à esdrúxula exceção de o interesse público ser justamente o fomento ao desmatamento da Amazônia - o que é claramente absurdo e descolado da posição constitucional e legal sobre o tema -, é evidente que o ato público consistente na concessão dessas linhas especiais de crédito é claramente inconstitucional, na medida em que totalmente desviante da conduta esperada. Ou seja, há um vício no resultado a ser alcançado, configurando nítido desvio de finalidade.
Diferentemente do Representante, o MPTCU e a Bancada do PT na Câmara dos Deputados não formularam acusações diretas ao então Presidente da República nas Representações em apenso (TC Processo 002.279/2022-3 e TC Processo 002.329/2022-0) .
Análise:
Considerando que ainda não houve deliberação monocrática ou colegiada sobre o tema nestes autos (ou nos apensos) , reitera-se o exame preliminar (peça 8, p. 34) , no sentido do não conhecimento dos argumentos apresentados pelo Exmo. Sr. Senador Randolph Frederich Rodrigues Alves (Rede/AP) acerca dos supostos atos irregulares do então Presidente da República no exercício do mandato, sob pena de usurpação das competências constitucionais atribuídas a outros órgãos.
A acusação de crimes de responsabilidade praticados por Presidente da República teria que ser previamente admitida pelo quórum qualificado de dois terços da Câmara dos Deputados (CF, art. 86) , o que não ocorreu. Ademais, não compete ao TCU, mas ao Senado Federal, julgar eventuais crimes de responsabilidade do Chefe do Poder Executivo no exercício do mandato (CF, art. 52, I) . Já os crimes comuns são julgados pelo Supremo Tribunal Federal (CF, art. 102, I, 'b') . Cabe ainda à Justiça Eleitoral o exame das supostas infrações da legislação específica.
Por tais razões, ratifica-se o exame preliminar pelo não conhecimento dos argumentos apresentados pelo representante em relação às supostas irregularidades praticadas pelo então Presidente da República Jair Messias Bolsonaro, por desvio de finalidade, restringindo-se o exame do mérito aos atos praticados pelos gestores do BNDES à época dos fatos e pelos beneficiários dos recursos públicos, à luz da legislação de regência (peça 8, p. 3) .
No mesmo sentido, foi o Acórdão 4428/2022-TCU-Primeira Câmara, exarado nos autos do TC Processo 013.029/2022-3, também da relatoria do Exmo. Sr. Ministro Jorge Oliveira, que apreciou representação do Ministério Público junto ao TCU, com pedido de medida cautelar, subscrita pelo Exmo. Sr. Subprocurador-Geral Lucas Rocha Furtado, acerca de supostas irregularidades nas negociações entre o Banco Nacional de Desenvolvimento Econômico e Social (BNDES) e o Grupo Arnon de Mello, no bojo do plano de recuperação judicial das empresas de comunicação da família Collor de Mello em Alagoas, 'onde estaria previsto o absurdo perdão de 70% do débito original com o banco de fomento, seu maior credor', lastreada em matéria veiculada no mesmo portal notícias.uol.com.br (https://noticias.uol.com.br/colunas/carlos-madeiro/2022/07/11/bndes-sinaliza-perdao-de-70-da-divida-para-salvar-grupo-collor-da-falencia.htm) , em 11/7/2022.
Ressalta-se, por oportuno, que, ainda que se cogitasse, por mera hipótese acadêmica, acerca da competência desta Corte para apreciar o suposto desvio de finalidade do Presidente da República à época, o representante não apresentou quaisquer indícios do alegado, tampouco os documentos carreados aos autos ratificam a acusação, como se verá oportunamente, no exame do mérito.
	Exame dos Pedidos de Medidas Cautelares:_

Inicialmente, registra-se que o exame da Unidade Técnica acerca dos pedidos de medidas cautelares foi realizado nas instruções preliminares (peças 8 e 13) , antes da diligência ao BNDES, e acolhido pelo Exmo. Sr. Ministro-Relator (peças 11 e 18) :
Preliminarmente, acompanho a proposta da SecexFinanças, no sentido do indeferimento da medida cautelar, pelas razões que expus em meu despacho à peça 11, acrescidas pelos elementos trazidos pela unidade técnica em sua posterior instrução, que evidenciou o periculum in mora inverso, ante o 'possível impacto na produção agropecuária e nos empregos gerados pelos produtores rurais'. (Peça 18, p. 2, grifou-se) .
Observa-se que ainda não houve deliberação colegiada sobre os pedidos de medidas cautelares. Os Acórdão 2638/2022-TCU-Plenário apenas determinaram o apensamento das representações TC Processo 002.279/2022-3 e TC Processo 002.329/2022-0 aos presentes autos (peças 47 e 48) , com fundamento na conexão, racionalidade administrativa, economia e celeridade processual.
Ratificam-se os exames anteriores quanto ao indeferimento das cautelares, por seus próprios fundamentos, notadamente o periculum in mora inverso mencionado pela Unidade Técnica e corroborado no despacho ministerial acima transcrito, acrescentando ainda que quaisquer infrações à legislação ou aos contratos deverão ser tratadas individualmente, respeitados o devido processo legal e as especificidades de cada operação de crédito/financiamento, conditio sine qua non para a aplicação de eventuais sanções aos responsáveis.
	Exame da Diligência_

Das Operações Indiretas Automáticas:
Inicialmente, o BNDES informou que foram celebradas apenas Operações Indiretas Automáticas (OIA)  com as beneficiárias finais dos recursos citadas na matéria jornalística, por meio das Instituições Financeiras Credenciadas (IFC) . Dessa forma, a Nota Técnica apresentada trouxe informações e esclarecimentos detalhados acerca dos procedimentos aplicáveis aos financiamentos operacionalizados por meio dessa modalidade.
Com efeito, a modalidade indireta de apoio subdivide-se em: a) Automática: as operações de financiamento não estão sujeitas, geralmente, à fase de enquadramento pelo BNDES, que aprecia a análise realizada pela IFC, homologando ou não a operação encaminhada; b) Não-Automática: as operações de financiamento deverão ser individualmente enquadradas e aprovadas pelo BNDES (peça 45, p. 2-4) :
Nesse contexto, as condições a serem necessariamente observadas nas operações celebradas na modalidade indireta automática são determinadas por instruções expedidas pelo Sistema BNDES e comunicadas por meio de Circulares às Instituições Financeiras Credenciadas, que deverão segui-las durante todo o processo de análise, enquadramento, contratação e acompanhamento do financiamento.  
Com efeito, tal modalidade de financiamento contempla duas relações jurídicas distintas, quais sejam, (i) uma celebrada entre o Sistema BNDES e a Instituição Financeira Credenciada; e (ii) outra pactuada entre a Instituição Financeira Credenciada e a Beneficiária Final (Cliente Final) .  
Frise-se, ainda, que, nesse tipo de financiamento, a Instituição Financeira Credenciada é a responsável pela análise cadastral e de crédito da Beneficiária Final (Cliente Final) , seu enquadramento nas Linhas e Programas do Sistema BNDES disponíveis, bem como pela aprovação da solicitação, verificando, ainda, sua capacidade de pagamento e, a seu critério, as garantias necessárias para realizar a operação, pois é quem assume o risco de crédito perante o Sistema BNDES. 
Em virtude da dualidade de relações jurídicas explicitada acima, todos os documentos relativos às Beneficiárias Finais (Clientes Finais) são arquivados pelas Instituições Financeiras Credenciadas nos respectivos dossiês das operações de crédito, os quais mantêm em sua posse. 
Através do modelo indireto automático, o BNDES consegue apoiar um número significativo de clientes por meio de parceria com uma rede de instituições financeiras credenciadas, alcançando todo o território nacional, contribuindo ainda para desconcentração do mercado bancário no país. Em 2021 foram contratadas mais de 196 mil operações indiretas automáticas, somando R$ 37,1 bilhões, contratados por meio de 47 agentes financeiros credenciados, que podem ser, dentre outros, desde bancos múltiplos e comerciais, bancos de desenvolvimento até cooperativas de crédito. 
Para viabilizar esse número elevado de operações indiretas automáticas o BNDES possui um sistema desenvolvido com o objetivo de se tornar a plataforma única (BNDES Online) para processamento das operações enviadas pelas Instituições Financeiras Credenciadas, utilizando-se de tecnologia de comunicação máquina a máquina, através da integração dos seus sistemas de forma automatizada aos do BNDES, o que permite, principalmente, ganhos de eficiência, celeridade, redução de risco operacional e segurança às transações, que demanda por sua vez, soluções de controle automatizadas para mitigar o risco de inconformidades das operações automáticas. (Grifou-se) .
Análise:
No que importa ao deslinde do feito, registra-se inicialmente que a diligência da Unidade Técnica foi integralmente cumprida por meio da Nota Técnica ADIG/SUP 017/2022 (peça 45) , acompanhada dos documentos que a corroboram (peças 19 a 44) .
Verificou-se que todos os financiamentos para a aquisição de máquinas agrícolas objeto da investigação foram realizados por meio de Operações Indiretas Automáticas (OIA) e devem obedecer especialmente aos critérios definidos no Manual de Crédito Rural (MCR) , verbis:
1 - O Manual de Crédito Rural (MCR) codifica as normas aprovadas pelo Conselho Monetário Nacional (CMN) e aquelas divulgadas pelo Banco Central do Brasil relativas ao crédito rural, às quais devem subordinar-se os beneficiários e as instituições financeiras que operam no Sistema Nacional de Crédito Rural (SNCR) , sem prejuízo da observância da regulamentação e da legislação aplicáveis.
Nesse tipo de operação, a fase de enquadramento nas Linhas e Programas do Sistema BNDES disponíveis é realizada, geralmente, pela IFC, como ocorreu no caso concreto. É justamente na fase de enquadramento que devem ser verificados os critérios (normativos que incidem sobre o caso concreto) e eventuais fatos impeditivos à operação, a exemplo da vedação contida no inciso I da alínea 'c' da Seção 2 do Capítulo 11 do MCR:
11 - A concessão de crédito rural para o financiamento de atividades agropecuárias nos municípios que integram o Bioma Amazônia, ressalvado o contido no item 14, ficará condicionada à: (Res CMN 4.883 art. 1º; Res CMN 5.024 art. 2º) 
 (...) 
c) verificação, pela instituição financeira: (Res CMN 4.883 art. 1º) 
I - da inexistência de embargos vigentes de uso econômico de áreas desmatadas ilegalmente no imóvel, conforme divulgado pelo Instituto Brasileiro do Meio Ambiente e dos Recursos Naturais Renováveis (Ibama) ; (Grifou-se) .
De fato, são observadas duas relações jurídicas distintas nas operações indiretas (BNDES versus IFC e IFC versus Beneficiária Final) . Todavia, o BNDES também participa ativamente dessa última relação, pois, como observou a entidade, cabe ao banco de fomento a homologação ou não das Operações Indiretas Automáticas, cujos enquadramentos foram realizados pelas IFC, com fundamento no MCR 11-2-c-I.
Portanto, a natureza jurídica do enquadramento realizado pela IFC no âmbito de uma Operação Indireta Automática seria de ato composto, uma vez que resulta da vontade única de um órgão ou agente, mas depende da aprovação, ratificação ou confirmação por parte de outro para produzir seus efeitos. 
Compete ao BNDES verificar a legitimidade dos enquadramentos realizados pelas IFC, o que se faz, na prática, por meio de controles automatizados. Nesse contexto, o processamento das operações enviadas pelas Instituições Financeiras Credenciadas é realizado por meio da plataforma BNDES Online.
Dentre os benefícios dos controles automatizados das operações indiretas em exame, destaca-se a impessoalidade (CF, art. 37, caput) , mormente em face dos parâmetros objetivos inseridos no sistema.
Assim sendo, não foram encontrados indícios de 'conflito de interesses do braço financeiro da empresa John Deere', tampouco há indícios de ausência de fiscalização e acompanhamento, como questionado pelo Parquet no TC Processo 002.279/2022-3 (em apenso) .
Constatou-se ainda que, diferentemente do sugerido pelo Representante, com fundamento em mera notícia jornalística, não há norma positivada acerca de impedimentos à aquisição de máquinas agrícolas por produtores (pessoas físicas ou jurídicas) com dívidas junto ao Instituto Brasileiro do Meio Ambiente e dos Recursos Naturais Renováveis (Ibama) ou ao Instituto Chico Mendes de Conservação da Biodiversidade (Instituto Chico Mendes) , que são os órgãos executores do Sistema Nacional do Meio Ambiente (Sisnama) , nos termos do inciso IV do art. 6º da Lei 6.938/1981. Como se verá adiante, as restrições se referem aos imóveis rurais das atividades financiadas.
Dos Controles Preventivos e do Acompanhamento das Operações Indiretas Automáticas de Crédito Rural pelo BNDES:
Esclareceu que o BNDES integra o Sistema Nacional de Crédito Rural (SNCR) , que também é composto por outros bancos públicos e privados, bem como por cooperativas de crédito. As normas de aplicação dos recursos são aprovadas pelo Conselho Monetário Nacional (CMN) e publicadas pelo Banco Central do Brasil (BACEN) no Manual de Crédito Rural - MCR (peça 45, p. 4-7) .
Destacou que há previsão expressa no MCR acerca da modalidade indireta de financiamento utilizada pelo BNDES, nos itens 9 e 10 da Seção 1 do seu Capítulo 11, em textual: 
9 - O BNDES, nas operações diretas, e as instituições financeiras por ele credenciadas, nas operações indiretas, são operadores dos programas de que trata este Capítulo. (Res CMN 4.889 art. 1º) 
10 - O risco da operação ao amparo de recursos do BNDES é da instituição financeira operadora. (Res CMN 4.889 art. 1º) 
Informou que a Instituição Financeira Credenciada (IFC) tem a obrigação de cadastrar os dados da operação no Sistema de Operações do Crédito Rural e do Proagro (Sicor) , gerido pelo Bacen, que se destina ao registro das operações de crédito rural concedidas pelas instituições financeiras autorizadas a operar com essa modalidade. Nesse sentido, a IFC deve informar o 'Nº Sicor' ao BNDES. 
Destacou também que o MCR 2-7-1 preconiza que: 'a instituição financeira é responsável pelo monitoramento e pela fiscalização das operações de crédito rural, cabendo-lhe definir os procedimentos aplicados' (peça 45, p. 5-6) : 
Outrossim, nos termos da Cláusula Oitava ('Obrigações Especiais das Entidades Financeiras') , inciso XIV, do Contrato de Abertura de Crédito - CAC n. 14.2.0380.1, atualmente em vigor, celebrado entre o Sistema BNDES e as Instituições Financeiras Credenciadas, as mesmas se obrigam a atestar o cumprimento das normas e procedimentos aplicáveis à matéria socioambiental exigíveis nas operações de crédito formalizadas com as Beneficiárias Finais (Clientes Finais) , em especial as emanadas das Autoridades Monetárias, bem como a prestar informações e apresentar documentos para esclarecimentos necessários sobre a matéria. 
Desse modo, nos meses de janeiro, abril, julho e outubro de cada ano, o BNDES exige que as Instituições Financeiras Credenciadas informem as operações liquidadas no trimestre imediatamente anterior, em razão de inadimplemento não financeiro da Beneficiária Final (Cliente Final) , verificado por meio de sua fiscalização. 
Igualmente, as Instituições Financeiras Credenciadas também atestam, semestralmente, perante o Sistema BNDES, a regularidade das operações, para fins de recebimento de subvenção econômica. 
Nesse contexto, as condições previstas no Manual de Crédito Rural devem ser necessariamente observadas pelas Instituições Financeiras Credenciadas nas operações de crédito rural, incluindo o monitoramento e a fiscalização das operações, observando não só a regulamentação atinente ao crédito rural, como as leis e eventuais regulamentações infralegais aplicáveis ao uso do solo e ao exercício de atividade econômica financiada. (Grifou-se) .
Informou ainda que o BNDES realiza, durante o acompanhamento, a avaliação de conformidade das operações indiretas automáticas por amostragem, a qual leva em conta fatores de risco e materialidade, além de seguir as orientações contidas nos manuais de auditoria do Tribunal de Contas da União (TCU) para sua seleção (peça 45, p. 6-7) :
Com efeito, no processo de acompanhamento, a equipe do BNDES analisa a documentação e a execução física e financeira do objeto financiado, verificando a conformidade em relação às finalidades dos financiamentos concedidos, bem como o cumprimento, pelas Instituições Financeiras Credenciadas, de obrigações estabelecidas nos normativos internos do BNDES e normativos externos aplicáveis. 
Em caso de descumprimento de obrigações, são impostas às Instituições Financeiras Credenciadas penalidades com base nos normativos pertinentes e, nos casos de indícios de ilícito penal, os fatos são comunicados às autoridades competentes para apuração. 
Em relação aos contratos de financiamento com as beneficiárias mencionadas na notícia jornalística, o BNDES requisitou esclarecimentos e informações complementares do banco John Deere, haja vista que a notícia de 14/2/2022 na qual as Representações se basearam não apresentaram evidências concretas das supostas irregularidades (peça 45, p. 6-8) .
Considerando os nomes e CPF/CNPJ citados na referida reportagem, elaborou-se a planilha 'Lista de Operações_Tratores.xlsx', disponibilizada eletronicamente ao TCU, na qual foram identificadas 129 operações indiretas automáticas ativas contratadas pelo Banco John Deere, das quais 32 estão sob investigação do BNDES (em apenso) . 
Com efeito, para verificar o cumprimento da obrigação contida no MCR 211'c'-I, alhures transcrito, o BNDES informou que consultou as planilhas disponibilizadas nos sítios eletrônicos do IBAMA e do Instituto Chico Mendes, contendo a relação dos embargos realizados por esses órgãos. 
'Não foram identificados embargos do Instituto Chico Mendes para os CPF/CNPJ das Beneficiárias Finais citadas na reportagem'. 
No caso do IBAMA, foram identificadas doze operações, todas contratadas com a produtora rural Alexandra Aparecida Perinoto, em que o imóvel rural da atividade financiada continha área embargada. Em outras vinte operações, cujo embargo decretado pelo IBAMA se localizava no mesmo município da operação, a equipe de acompanhamento do BNDES solicitou documentação para certificar a regularidade da contratação realizada pelo Banco John Deere (peça 45, p. 9-10) .
Nas demais 97 operações, a área embargada pelo IBAMA referia-se a imóvel do produtor rural localizado em município distinto do imóvel objeto do financiamento e, portanto, não serão objeto de acompanhamento pelo BNDES. 
O banco estatal descreveu ainda o procedimento que seria utilizado para a seleção (relevância, risco e materialidade) e o acompanhamento das operações vergastadas, que inclui a análise documental e o cruzamento de dados (entre as coordenadas dos embargos e as coordenadas das propriedades rurais) :
O procedimento de acompanhamento de cada uma dessas 32 operações foi realizado por meio de análise dos documentos e informações disponibilizadas pelo Banco John Deere e/ou em consulta ao Sistema de Operações do Crédito Rural e do Proagro - SICOR, tendo sido possível identificar as propriedades rurais associadas aos financiamentos por meio de seus códigos do Cadastro Ambiental Rural - CAR. 
A partir dos códigos do CAR obtidos, foi possível buscar os dados relativos às coordenadas geográficas das propriedades. Cumpre registrar que as coordenadas das propriedades foram extraídas de mapas obtidos no site do SICAR (https://www.car.gov.br) , onde são disponibilizados os mapas de propriedades rurais por município. Da mesma forma, foram extraídos de mapa nacional de embargos fornecido no site do IBAMA, as coordenadas dos embargos ambientais.
Assim, por meio de cruzamento entre as coordenadas dos embargos e as coordenadas das propriedades rurais, foi possível verificar se havia interseção entre a propriedade vinculada à operação de crédito e a área embargada pelo IBAMA. (peça 45, p. 10-11, grifou-se) .
O BNDES destacou ainda que os proprietários e possuidores rurais precisaram da inscrição no CAR para ter acesso a crédito e seguro agrícola, com inscrição obrigatória a partir de 1º de janeiro de 2019 (peça 45, p. 9) .
Aduz que o procedimento de acompanhamento das 32 operações mencionadas ainda se encontra em andamento e que o BNDES está verificando o atendimento das condições para as contratações das operações, no que tange às questões ambientais, tais como as finalidades dos Instrumentos Contratuais; a regularidade do Imposto Territorial Rural (ITR) ; o Cadastro Ambiental Rural (CAR) ; o Licenciamento Ambiental ou a sua dispensa; a inscrição no Sistema de Operações do Crédito Rural e do Proagro (Sicor) ; o cumprimento das obrigações para operações que se destinem especificamente a atividades agropecuárias em Municípios que integram o Bioma Amazônia, em especial, a comprovação de inexistência de embargos vigentes de uso econômico de áreas desmatadas ilegalmente no imóvel (MCR 2-1-11, conforme Resolução CMN 4.883/2020) ; e a comprovação de inexistência de descumprimento de embargo de atividade (peça 45, p. 11) . 
Nesse contexto, encaminhou em anexo à Nota Técnica diversos documentos enviados pelo Banco John Deere, demonstrando as providências em andamento adotadas pelo BNDES. Os documentos pendentes já foram solicitados ao Agente Financeiro e serão remetidos ao TCU assim que o BNDES os receber (peça 45, p. 10) .
Alegou que os normativos do BNDES preveem vedação normativa expressa para concessão de crédito a propriedades rurais embargadas no Bioma Amazônia ou a Clientes Finais que tenham sido notificados por sanções restritivas de direitos ou condenados pela prática de crime ambiental.
Sobre o tema, ressaltou que o art. 20 do Decreto 6.514/2008 dispõe sobre as sanções restritivas de direito aplicáveis às pessoas físicas ou jurídicas por infrações à legislação ambiental, quais sejam: (i) suspensão de registro, licença ou autorização; (ii)  cancelamento de registro, licença ou autorização; (iii) perda ou restrição de incentivos e benefícios fiscais; (iv) perda ou suspensão da participação em linhas de financiamento em estabelecimentos oficiais de crédito; e (v) proibição de contratar com a administração pública.
Quanto aos controles preventivos, o BNDES informou que possui uma Base Única de Impedimentos (IPD) , que corresponde a um serviço informatizado e centralizado que permite aos sistemas corporativos consultar se existem alertas ou exigências de certidões, os quais podem bloquear pessoas de operar com o Sistema BNDES, incluindo, por exemplo, o Cadastro de Empresas Inidôneas e Suspensas (CEIS) . 
Dessa forma, os sistemas operacionais do BNDES, incluindo a plataforma de sistemas BNDES Online, que processa as operações indiretas automáticas, integram-se ao IPD, verificando, previamente a determinados eventos de negócio, tais como, contratação ou liberação de recursos, se existem restrições associadas, inclusive, às pessoas físicas envolvidas, bem como se devem ou não bloquear automaticamente o evento. Nesse sentido, os alertas que não permitem a execução do evento de negócio são classificados como impeditivos ou restritivos (peça 45, p. 12-14) .
Informou ainda que os alertas referentes às 'Áreas Embargadas' e/ou com registro de embargo ambiental vigentes na data de contratação são classificados como informativos, dado que não se referem diretamente às Beneficiarias Finais do crédito, mas a propriedades com restrições pertencentes às mesmas Beneficiarias e que, por sua vez, não necessariamente são as mesmas propriedades objeto do apoio financeiro. Esses alertas são utilizados pelo Sistema BNDES em ações de monitoramento e para construção de fatores de risco, de maneira a se selecionar amostras de operações indiretas automáticas para fins de acompanhamento.
Acrescentou que a Circular SUP/ADIG 56/2020-BNDES, de 20/08/2020 (Sistema BNDES Online) , em seu item 6.3.2.4, em conformidade com o inciso I da alínea 'c' da Seção 2 do Capítulo 11 do MCR, exige, para a concessão do crédito rural, que a Instituição Financeira Credenciada verifique e comprove a inexistência de embargos vigentes de uso econômico de áreas desmatadas ilegalmente no imóvel, conforme divulgado pelo Ibama. 
Ponderou ainda que, até 29/6/2015, o MCR 2-1-12-'a'-II estabelecia que os postulantes ao crédito rural deveriam prestar declaração à instituição financeira atestando a inexistência de embargos vigentes de uso econômico de áreas desmatadas ilegalmente no imóvel 
Outrossim, em cumprimento ao disposto no MCR 2-1-11-'d', a Circular SUP/ADIG 56/2020-BNDES, no mesmo item citado acima, determina que, para 'novas operações de investimento', as Instituições Financeiras Credenciadas incluam nos instrumentos de crédito celebrados com os Clientes Finais cláusula prevendo que, em caso de embargo do uso econômico de áreas desmatadas ilegalmente no imóvel, posteriormente à contratação da operação, caso não seja efetivada a regularização no prazo de 12 (doze) meses a contar da data da autuação, o contrato será vencido antecipadamente. 
Ainda em relação aos controles preventivos, destacou (peça 45, p. 13) :
Além da integração com o IPD, é de se registrar que o Sistema BNDES Online efetua diversas verificações para fins de aprovação de operações, tais como, aquelas atinentes à CND, ao Certificado de Regularidade do FGTS ou ao CADIN, dentre outras. Já no momento de aprovação do Pedido de Liberação (PL) , o Sistema efetua diversas críticas com relação à (s) Nota (s) Fiscal (is) apresentada (s) , com destaque para o munícipio de instalação do equipamento. 
Quanto ao acompanhamento, informou (peça 45, p. 13-15) : 
Adicionalmente, em relação aos monitoramentos, convém destacar que o BNDES também está atento a projetos com alto potencial de dano ambiental, visando identificar e mitigar riscos relativos à ausência de licenciamento ambiental, além de acompanhar financiamentos realizados que potencialmente possam vir a descumprir embargo do Instituto Brasileiro do Meio Ambiente e dos Recursos Naturais Renováveis - IBAMA. 
Nesse contexto, por exemplo, cite-se a realização de monitoramento de área embargada, realizado por meio de consulta, a partir da base de dados do Sistema BNDES e dos sítios eletrônicos do IBAMA e do ICM-Bio, no âmbito de projetos de investimento ou custeio que tenham Beneficiárias Finais (Clientes Finais) , inclusive pessoas físicas, respectivamente, com alerta de 'Áreas Embargadas' e/ou com registro de embargo ambiental. Frise-se, aqui, que o objetivo é identificar eventuais operações em que há coincidência entre o município de investimento/custeio e o município do embargo, através das coordenadas obtidas das áreas embargadas nos sítios eletrônicos destes órgãos ambientais e das coordenadas das áreas de investimento/custeio no SICOR (BACEN) , a fim de verificar se existe interseção entre eles. 
Com efeito, como dito anteriormente, o Sistema BNDES seleciona, por amostragem, monitoramento ou em razão de demandas externas, operações para acompanhamento, o qual é realizado por meio do exame documental de dossiês, onde são analisados os aspectos jurídicos e financeiros da operação, bem como por meio da comprovação física do investimento. Tais acompanhamentos têm o objetivo de verificar a regularidade e a correta destinação dos financiamentos concedidos, conforme as condições estabelecidas em Circulares, incluindo-se a veracidade das informações prestadas, por ocasião da celebração dos contratos. 
Especialmente em relação a esse processo, saliente-se que, conforme orientações contidas nos manuais de auditoria do Tribunal de Contas da União - TCU, o acompanhamento das operações indiretas automáticas é realizado levando-se em conta diversos fatores de risco e materialidade, dentre os quais se incluem, justamente, aqueles relacionados à questão socioambiental, tais como: i) CNAE Poluidor - em projetos de investimento; ii) Áreas Embargadas - em projetos de investimento; e  iii) Bioma Amazônia. 
Os critérios de seleção da amostra dos acompanhamentos a serem realizados, incluindo os fatores de riscos adotados, bem como o escopo dos acompanhamentos são formalizados por Notas Técnicas. É de se mencionar, ainda, que o processo de acompanhamento é amparado por sistema, nos quais os itens de verificação são previamente parametrizados, no qual são registradas as atividades de acompanhamento realizadas, bem como os documentos analisados e as comunicações realizadas com os agentes financeiros. 
Por fim, a partir de 2021, a Área de Operações e Canais Digitais passou a realizar procedimento de análise de sensibilidade de risco socioambiental da carteira e capacidade de gestão dos agentes financeiros, buscando inferir incompatibilidades. Os resultados desse trabalho serão utilizados como um dos fatores de risco na próxima amostragem de acompanhamento. (Grifou-se) .
Em síntese, quanto aos controles preventivos e ao acompanhamento, o Sistema BNDES enfatizou que realiza os seguintes procedimentos no âmbito das operações indiretas automáticas: (i) divulgação de exigências relacionadas à matéria socioambiental, conforme previsto no MCR, às Instituições Financeiras Credenciadas por meio de Circulares; (ii) controles preventivos em Sistema; (iii) monitoramentos por meio do cruzamento de informações de bases internas e externas; (iv) acompanhamentos por amostragem levando em conta fatores de risco; e (v) análise de sensibilidade de risco socioambiental da carteira e capacidade de gestão dos agentes financeiros.
Em relação à transparência, ao controle social e à integração com outros órgãos/entidades, dada a relevância e a sensibilidade do tema ambiental para a sociedade, o BNDES informou (peça 45, p. 16-17) :
Ademais, importante ressaltar que, prestigiando a transparência e compartilhamento de informações da Administração Pública com a Sociedade, as Portarias CRG nº 1.332/2016 e CGU nº 1.196/2017 exigem o registro no Cadastro de Empresas Inidôneas e Suspensas (CEIS) de penalidades aplicadas, por parte dos órgãos da administração pública federal, a pessoas físicas ou jurídicas que impliquem restrição ao direito de contratar ou licitar com a Administração Pública, independentemente de seu fundamento legal. Portanto, a fim de que os efeitos sancionatórios esperados tenham como finalidade o impedimento de contratação com a Administração Pública, faz-se necessário o efetivo compartilhamento das informações atualizadas por parte dos órgãos responsáveis. 
Diante desse contexto, o Sistema BNDES está interagindo com outros órgãos da Administração Pública, tais como, o Serviço Florestal Brasileiro e o IBAMA, além de outras instituições integrantes do Sistema Nacional de Crédito Rural (SNCR) , com o objetivo de aprimorar seus controles internos por meio do acesso automatizado a informações, além da aquisição de ferramenta para apoiar a gestão do risco socioambiental, tendo em vista o modelo de negócios adotado pela Área de Operações e Canais Digitais - ADIG previsto expressamente no MCR e sua relevância para sociedade. 
Por sua vez, em interação recente com o IBAMA, principal órgão executor do SISNAMA, realizada pelo BNDES foi diagnosticado que não há sistematização centralizada dos dados dos órgãos federais, estaduais e municipais do meio ambiente com informações de infrações, incluindo as sanções restritivas de direitos, aplicadas por esses órgãos, o que dificulta a implementação de novos controles automatizados para as operações realizadas pelas Instituições Financeiras Credenciadas na modalidade indireta automática. (Grifou-se) .
Finalmente, registre-se que o Sistema BNDES procurará interagir com o BACEN e demais Instituições Financeiras do Sistema Nacional de Crédito Rural (SNCR) , a fim de discutir alternativas de aperfeiçoamentos normativos, especificamente no Manual de Crédito Rural - MCR, em relação à regulamentação das demais sanções ambientais, com vistas ao aprimoramento da gestão de riscos socioambientais. (Grifou-se) .
O BNDES destacou ainda algumas oportunidades de melhoria dos controles preventivos e do acompanhamento, em face das fragilidades encontradas. 
Tendo em vista que, para o monitoramento de Áreas Embargadas, as coordenadas das áreas de investimento/custeio no SICOR são atualmente obtidas por meio de consultas individualizadas a Sistema Web disponibilizado pelo Banco Central, o BNDES considerou que uma oportunidade de aprimoramento desse controle consistiria em consultar esses dados via API, ou outro tipo de integração de sistemas. 
Propôs ainda outras melhorias, como a democratização do acesso às informações sobre imóveis/empreendimentos com restrições ao crédito rural, o aprimoramento da publicação integrada dos dados das sanções ambientais (art. 149 do Decreto 6.514/2008) ; e o adequado tratamento de infrações e sanções ambientais, disciplinando a matéria no Manual de Crédito Rural, a fim de que sejam observadas por todas as instituições integrantes do SNCR (peça 45, p. 1516) : 
Nesse sentido, o Sistema BNDES vem acompanhando com atenção os desdobramentos da Agenda BC# Sustentabilidade [https://www.bcb.gov.br/estabilidadefinanceira/sustentabilidade], que se propõe a promover o acesso a informações sobre a caracterização de empreendimentos com restrições de acesso ao crédito rural, em razão de dispositivos legais ou infralegais atinentes a questões socioambientais, como as propriedades rurais, caso situadas no Bioma Amazônia, que estejam total ou parcialmente inseridas em áreas embargadas em virtude do uso econômico de áreas desmatadas ilegalmente. 
 (...) 
Importante salientar a obrigação contida no Artigo 149 do Decreto n.º 6.514/08, relacionada à publicação integrada de dados de sanções ambientais, cujo cumprimento pode ser aprimorado por parte dos órgãos ambientais. Nesse sentido, o apoio dos órgãos de controle para recomendar aprimoramentos no processo de divulgação de informações junto aos órgãos ambientais seria fundamental para a evolução dos controles por parte das instituições financeiras e pela sociedade em geral. 
Além disso, com o objetivo de dar tratamento aos casos de infratores reincidentes ou que pratiquem infrações graves contra o meio ambiente ou que não pactuem e executem as medidas de reparação dos danos ambientais, o BNDES está interagindo com o Ibama com o fim de modelar mecanismo de avaliação das infrações e divulgação às instituições financeiras, assim como a imposição das sanções restritivas de direito por parte dos órgãos ambientais. Tal mecanismo poderá se constituir em importante ferramenta no combate ao desmatamento, impactando o acesso ao crédito por parte de infratores. 
Nesse sentido, o BNDES irá sugerir ao Banco Central que o tratamento de infrações e sanções ambientais, em geral, seja disciplinada no Manual de Crédito Rural, a fim de que sejam observadas por todas as instituições integrantes do Sistema Nacional de Crédito Rural (SNCR) , tendo em vista que os recursos do crédito rural são contemplados com subvenção econômica. Desta forma, evita-se que cada instituição financeira adote seus níveis de apetite a riscos na avaliação da concessão do crédito. Ressaltamos que tal agenda foi impactada pela greve de servidores do Banco Central.
Ao final, considerou atendida a requisição do TCU e informou que os documentos e informações disponibilizados estão protegidos pelo sigilo empresarial e bancário, amparados, respectivamente, no Art.5°, incisos X e XII, da Constituição Federal, e na Lei Complementar 105/2001. 
Análise:
'A Política Nacional do Meio Ambiente tem por objetivo a preservação, melhoria e recuperação da qualidade ambiental propícia à vida, visando assegurar, no País, condições ao desenvolvimento socioeconômico, aos interesses da segurança nacional e à proteção da dignidade da vida humana (art. 2º da Lei 6.938/1981) .
Dessa forma, foi instituído pela Lei 6.938/1981 e regulamentado pelo Decreto 99.274/1990, o Sistema Nacional do Meio Ambiente (Sisnama) , constituído pelos órgãos e entidades da União, dos Estados, do Distrito Federal, dos Municípios e pelas fundações instituídas pelo poder público, responsáveis pela proteção e melhoria da qualidade ambiental.
A estrutura do Sisnama está definida no art. 6º da Lei 6.938/1981:
I - órgão superior: o Conselho de Governo, com a função de assessorar o Presidente da República na formulação da política nacional e nas diretrizes governamentais para o meio ambiente e os recursos ambientais;
II - órgão consultivo e deliberativo: o Conselho Nacional do Meio Ambiente (CONAMA) , com a finalidade de assessorar, estudar e propor ao Conselho de Governo, diretrizes de políticas governamentais para o meio ambiente e os recursos naturais e deliberar, no âmbito de sua competência, sobre normas e padrões compatíveis com o meio ambiente ecologicamente equilibrado e essencial à sadia qualidade de vida; 
III - órgão central: a Secretaria do Meio Ambiente da Presidência da República, com a finalidade de planejar, coordenar, supervisionar e controlar, como órgão federal, a política nacional e as diretrizes governamentais fixadas para o meio ambiente;
IV - órgãos executores: o Instituto Brasileiro do Meio Ambiente e dos Recursos Naturais Renováveis - IBAMA e o Instituto Chico Mendes de Conservação da Biodiversidade - Instituto Chico Mendes, com a finalidade de executar e fazer executar a política e as diretrizes governamentais fixadas para o meio ambiente, de acordo com as respectivas competências;
V - Órgãos Seccionais: os órgãos ou entidades estaduais responsáveis pela execução de programas, projetos e pelo controle e fiscalização de atividades capazes de provocar a degradação ambiental;
VI - Órgãos Locais: os órgãos ou entidades municipais, responsáveis pelo controle e fiscalização dessas atividades, nas suas respectivas jurisdições; (Grifou-se) .
Um dos instrumentos da Política Nacional do Meio Ambiente é o Sistema Nacional de Informações Ambientais (Sisnima) , conforme estabelece o inciso VII do art. 9º da Lei 6.938/1981, utilizado para a gestão da informação ambiental no âmbito do Sisnama, ou seja, é uma plataforma integrada para o compartilhamento das informações entre os diversos sistemas do Sisnama.
Ainda, nos termos do art. 149 do Decreto 6.514/2008, como destacou o BNDES, os órgãos ambientais integrantes do Sisnama ficam obrigados a dar, trimestralmente, publicidade das sanções administrativas aplicadas: (i) no Sistema Nacional de Informações Ambientais (Sisnima) ; e (ii) em seu sítio na rede mundial de computadores; informando ainda se os processos estão julgados em definitivo ou encontram-se pendentes de julgamento ou recurso.
A seu turno, o Crédito Rural é operacionalizado pelas instituições integrantes do Sistema Nacional de Crédito Rural (SNCR) e consiste na destinação de recursos para a contratação de operações de crédito pelos produtores rurais e agricultores familiares para o custeio da safra, a realização de investimentos em suas propriedades ou o apoio à comercialização de seus produtos ou industrialização etc.
Nesse contexto, como visto alhures, o Manual de Crédito Rural (MCR) codifica as normas aprovadas pelo Conselho Monetário Nacional (CMN) e aquelas divulgadas pelo Banco Central do Brasil (Bacen) relativas ao crédito rural, às quais devem subordinar-se os beneficiários e as instituições financeiras que operam no SNCR, sem prejuízo da observância da regulamentação e da legislação aplicáveis a cada caso concreto. O MCR é atualizado constantemente, à medida que são divulgados novos normativos. Inclusive, qualquer pessoa física ou jurídica pode propor alterações no MCR, por meio de 'Consultas e Audiências Públicas' no sítio oficial do Banco Central do Brasil.
O Cadastro Ambiental Rural (CAR) foi instituído pelo art. 29 da Lei 12.651/2012 (Código Florestal Brasileiro) , no âmbito do Sistema Nacional de Informação sobre Meio Ambiente (Sinima) . Trata-se de um 'registro público eletrônico de âmbito nacional, obrigatório para todos os imóveis rurais, com a finalidade de integrar as informações ambientais das propriedades e posses rurais, compondo base de dados para controle, monitoramento, planejamento ambiental e econômico e combate ao desmatamento' (grifou-se) .
Nesse contexto, o Sistema Nacional de Cadastro Ambiental Rural (Sicar) foi criado pelo art. 3º do Decreto 7.830/2012 com os seguintes objetivos:
I - receber, gerenciar e integrar os dados do CAR de todos os entes federativos;
II - cadastrar e controlar as informações dos imóveis rurais, referentes a seu perímetro e localização, aos remanescentes de vegetação nativa, às áreas de interesse social, às áreas de utilidade pública, às Áreas de Preservação Permanente, às Áreas de Uso Restrito, às áreas consolidadas e às Reservas Legais;
III - monitorar a manutenção, a recomposição, a regeneração, a compensação e a supressão da vegetação nativa e da cobertura vegetal nas áreas de Preservação Permanente, de Uso Restrito, e de Reserva Legal, no interior dos imóveis rurais;
IV - promover o planejamento ambiental e econômico do uso do solo e conservação ambiental no território nacional; e
V - disponibilizar informações de natureza pública sobre a regularização ambiental dos imóveis rurais em território nacional, na Internet. (Grifou-se) .
Já o Sistema de Operações do Crédito Rural e do Proagro (Sicor) , consoante o MPC 3-6-2, 'destina-se ao registro das operações de crédito rural concedidas pelas instituições financeiras autorizadas a operar em crédito rural, bem como dos enquadramentos de empreendimentos no Programa de Garantia da Atividade Agropecuária (Proagro) '. 
O MPC 3-6-3 dispõe que o Sicor tem por objetivo: a) fornecer dados sobre crédito rural nele registrados à sociedade em geral; b) evitar o paralelismo de assistência creditícia; c) possibilitar o acompanhamento das operações do crédito rural; d) possibilitar o acompanhamento e o controle das operações enquadradas no Proagro; e) agrupar informações e dados essenciais à gestão das políticas do seguro agrícola e da garantia da atividade agropecuária; e f) propiciar aos órgãos federais, estaduais e municipais responsáveis por essas políticas acesso aos dados do crédito rural.
No que interessa ao exame dos autos, é senso comum a grande importância do agronegócio para o país, cujos interesses econômicos devem se compatibilizar com preservação do meio ambiente, tema em recorrente debate mundial.
Como se pode observar acima: (i)  não há um sistema único, com todos os dados estruturados, pois cada qual tem suas finalidades precípuas; (ii) a restrição do MCR 112c-I recai sobre o imóvel para onde os recursos do crédito rural serão destinados; (iii) compete à IFC verificar, previamente à contratação, na fase de enquadramento, 'a inexistência de embargos vigentes de uso econômico de áreas desmatadas ilegalmente no imóvel', conforme divulgado pelo Ibama, e promover o registro da operação de crédito rural no Sicor; (iv) compete ao BNDES a homologação ou não da operação indireta automática.
Foram constatadas falhas nos controles preventivos do BNDES.
Dado o grande volume de operações indiretas automáticas, que ultrapassou, segundo os dados do BNDES, 196 mil contratos no ano de 2021, é desejável que os controles preventivos sejam automatizados, em homenagem ao princípio da eficiência, desde que os parâmetros inseridos no sistema do banco sejam capazes de verificar a conformidade dos enquadramentos realizados pelas IFC para fins de homologação das operações, em face dos critérios objetivos definidos na legislação aplicável, o que, todavia, nem sempre ocorre.
Segundo o BNDES, verificada a Certidão de Embargos do Ibama 'em nome do CPF/CNPJ do beneficiário dos recursos', emite-se um alerta no sistema, de caráter meramente informativo, uma vez que a vedação inserta no MCR 112c-I se refere ao imóvel de destino do crédito rural e não à pessoa física ou jurídica beneficiária final dos recursos. Esse alerta do BNDES não impede a contratação do crédito rural, ficando a cargo da IFC o exame do caso concreto.
A IFC, em tese, deveria indeferir a concessão do crédito rural se verificar a existência de 'embargos vigentes de uso econômico de áreas desmatadas ilegalmente no imóvel', mas isso nem sempre acontece, o que pode culminar na liberação irregular de recursos do BNDES, na modalidade indireta automática, por infração ao MCR 112c-I, a exemplo do constatado em algumas operações ora examinadas, como a seguir discriminado.
No caso concreto, em relação às supostas irregularidades noticiadas pelos representantes, o BNDES informou que estão sob investigação 32 operações, relacionadas em apenso, as quais se referem a apenas seis imóveis rurais, pertencentes a quatro pessoas físicas, sendo um localizado no estado da Bahia e os demais no Mato Grosso.
Desse montante, doze operações foram contratadas com a produtora rural Alexandra Aparecida Perinoto com registro de área embargada no imóvel rural da atividade financiada, o que não só restringiria a liberação de eventuais parcelas dos financiamentos em curso, como também a celebração de novas operações similares, à luz daquele normativo.
Compulsando os autos, verifica-se que essas doze operações se referem a somente dois imóveis, ambos no Estado do Mato Grosso, um situado no município de Marcelândia (MT-5105580-6A9352D3B94E41F497489CCFA7BD7767) , com sete operações; e outro na cidade de Cláudia (MT5103056-CBBF7ACA410942E7A1E6E64A0D4B43DC) , com cinco operações (em apenso) .
Em relação ao imóvel rural de Marcelândia, utiliza-se, como exemplo, a operação 44004648171, aprovada pelo BNDES em 15/9/2020, e cujo contrato da beneficiária final com o Banco John Deere foi celebrado no dia seguinte (em 16/9/2020) , por meio da qual foram liberados R$ 1.457.750,00, em 19/11/2020 (peça 44, p. 5 e 4043) , com recursos do Fundo de Financiamento para Aquisição de Máquinas e Equipamentos Industriais (Finame) .
No processo da contratação em análise, foi emitida, em 15/9/2020, uma Certidão de Embargos positiva de um imóvel denominado 'Fazenda Formoso', no município de Marcelândia, cuja interessada é a Sra. Alexandra Aparecida Perinoto. A certidão foi emitida na mesma data em que o BNDES aprovou a operação 44004648171 (peça 44, p. 5 e 23) .
Na Certidão de Embargos emitida pelo Ibama não há a identificação expressa do número do CAR federal do referido imóvel ('Fazenda Formoso') com restrições naquele órgão ambiental. Por isso, o BNDES alega que emite apenas alerta de caráter informativo no seu sistema, que, na prática, não impede a contratação pela IFC e a subsequente liberação dos recursos federais.
Ocorre que, sob a ótica do necessário controle preventivo, antes da contratação, tanto a IFC quanto o BNDES têm, ou deveriam ter, conhecimento acerca do imóvel ao qual os embargos ambientais se referem, uma vez que essa informação pode ser verificada facilmente na documentação que subsidia a operação de crédito rural na modalidade indireta automática. 
No exemplo acima, o número do CAR federal (MT-5105580-6A9352D3B94E41F497489CCFA7BD7767) consta do recibo de inscrição no CAR estadual, emitido em 23/10/2019 - somente após a aprovação do BNDES e a contratação junto à IFC - e do registro da operação do crédito rural no Sicor, realizado pela IFC (peça 44, p. 1-2 e 40) .
Chama a atenção a ausência, na documentação encaminhada pelo BNDES, do Demonstrativo da Situação das Informações Declaradas no CAR emitido, por meio do Sicar, previamente à celebração do contrato.
O BNDES encaminhou um Demonstrativo Sicar emitido em 17/2/2022, às 20:09h, três dias após a notícia jornalística que deu origem à Representação em exame (peça 44, p. 3-4) . O fato se repetiu em outras operações celebradas com a Sra. Alexandra Aparecida Perinoto, em cujos processos foi acostado o mesmo documento (peças 41, p. 43-44; 42, p. 3-4, por exemplo) .
É justamente o Demonstrativo Sicar que contém dados estruturados e de fácil cognição, com a informação da existência ou não de embargos ambientais em determinado imóvel rural, tendo como chave primária o número do CAR federal (e não o CPF/CNPJ) , cujo exame permitiria a qualquer operador do sistema verificar, de forma automatizada ou não, a conformidade da contratação.
Dessa forma, o BNDES poderia criticar, de forma tempestiva e eficiente, a conformidade do enquadramento realizado pela IFC, e, se for o caso, não homologar a operação indireta automática.
No referido exemplo, foi realizado o cadastro no Sicar em 9/9/2019, seis dias antes da aprovação da operação pelo BNDES, e o sistema aponta claramente para a existência de sobreposição de áreas embargadas em relação às coordenadas do imóvel rural, fato impeditivo à contratação, conforme o MCR 112c-I (peça 44, p. 3-4) :

O exame prescindiria de cruzamentos mais complexos de dados para verificar desconformidades via controle preventivo ou no acompanhamento, como o procedimento mencionado pelo BNDES na Nota Técnica (cruzamento das coordenadas dos embargos com as coordenadas das propriedades rurais) . A informação acerca da sobreposição das áreas embargadas com a área do imóvel rural já consta em campo estruturado do Sicar.
In casu, bastariam algumas consultas públicas ao Demonstrativo Sicar para verificar, ainda nas fases de enquadramento (pela IFC) e homologação (pelo BNDES) , previamente à celebração dos contratos de crédito rural investigados, as informações de sobreposição das áreas embargadas em relação às áreas dos imóveis.
Ainda, em relação à produtora rural Alexandra Aparecida Perinoto, vejase a situação do segundo imóvel mencionado, localizado no município de Cláudia/MT, com o registro dos embargos ambientais no Sicar, no mínimo, desde janeiro de 2016, que contou, todavia, com cinco operações de crédito rural, sendo uma no ano de 2016, uma em 2018 e quatro em 2019 (em apenso) :

Em relação às demais vinte operações do Banco John Deere, sob acompanhamento do BNDES, atualmente, não existem restrições de áreas embargadas lançadas no campo 'Restrições do IR' no Sicar (peça 49, p. 5-12) .
Conforme o exame acima, é essencial que os controles do BNDES sejam otimizados.
Com efeito, não basta o banco estatal exigir, por meio do item 6.3.2.4 da Circular SUP/ADIG 56/2020-BNDES (Sistema BNDES Online) , que, para a concessão do crédito rural, a IFC verifique e comprove a inexistência de embargos vigentes de uso econômico de áreas desmatadas ilegalmente no imóvel, conforme divulgado pelo Ibama, em conformidade com o inciso I da alínea 'c' da Seção 2 do Capítulo 11 do MCR, se o seu sistema de controles preventivos não for capaz de impedir (e não apenas emitir alertas de cunho informativo) a contratação pela IFC e a homologação/liberação dos recursos pelo BNDES.
Dessa forma, com supedâneo no art. 3º do Decreto 7.830/2012 c/c inciso I da alínea 'c' da Seção 2 do Capítulo 11 do MCR, considera-se que o registro ativo de restrições do imóvel rural no Sistema Nacional de Cadastro Ambiental Rural (Sicar) , relativas à sobreposição de áreas embargadas, gera a presunção relativa acerca de um fato impeditivo à contratação e à homologação da operação de crédito rural e, quando verificado posteriormente ao repasse dos recursos, pode configurar o inadimplemento não financeiro e o vencimento antecipado do contrato.
V. CONCLUSÃO
Na essência, o Representante, nestes autos, e a Bancada do Partido dos Trabalhadores, no TC Processo 002.329/2022-0, requereram a fiscalização e apuração das responsabilidades por eventuais irregularidades. O MPTCU formulou ainda alguns questionamentos específicos no bojo do TC Processo 002.279/2022-3 (em apenso) .
A Representação merece conhecimento, uma vez satisfeitos os requisitos de admissibilidade aplicáveis à espécie, conforme o despacho do Exmo. Sr. Ministro-Relator Jorge Oliveira (peça 11, p. 1) .
Preliminarmente: (i) deve-se indeferir o pedido de medida cautelar, dada a inexistência dos pressupostos necessários à sua concessão, além de verificado o periculum in mora inverso, ante o 'possível impacto na produção agropecuária e nos empregos gerados pelos produtores rurais' (peça 18, p. 2) ; e (ii) não merecem conhecimento os argumentos apresentados pelo Representante acerca dos supostos atos irregulares do então Presidente da República Jair Messias Bolsonaro, no exercício do mandato, sob pena de usurpação das competências constitucionais atribuídas à Câmara dos Deputados, ao Senado Federal e ao Supremo Tribunal Federal (CF, artigos 52, inciso I, 86 e 102, I, 'b') . Demais disso, não foram apresentados ou identificados indícios de desvio de finalidade por aquela autoridade.
Ainda em sede preliminar, considera-se que a Nota Técnica ADIG/SUP 017/2022 (peça 45) , acompanhada dos documentos que a alicerçam (peças 19 a 44) , atendeu integralmente o Ofício de Diligência 16689/2022-TCU/Seproc (peça 16) .
No mérito, a Representação deve ser considerada parcialmente procedente.
As conclusões da presente instrução de mérito foram as seguintes:
o Manual de Crédito Rural (MCR) codifica as normas aprovadas pelo Conselho Monetário Nacional (CMN) e aquelas divulgadas pelo Banco Central do Brasil (Bacen) relativas ao crédito rural, às quais devem subordinar-se os beneficiários e as instituições financeiras que operam no Sistema Nacional de Crédito Rural (SNCR) , sem prejuízo da observância da regulamentação e da legislação aplicáveis;
todas as operações de crédito rural investigadas foram realizadas na modalidade indireta automática, em que a Instituição Financeira Credenciada (IFC) é responsável por efetuar o enquadramento da operação e, ao banco de fomento, cabe a sua homologação (ato composto) e a consequente liberação dos recursos públicos;
no Sistema Nacional de Cadastro Ambiental Rural (Sicar) , registramse as informações de embargos ambientais originárias dos órgãos executores do Sisnama (Ibama e Instituto Chico Mendes) , tendo como chave primária o número do Cadastro Ambiental Rural (CAR) . O banco estatal inclusive destacou que, a partir de 1º de janeiro de 2019, os proprietários e possuidores rurais precisaram da inscrição no CAR para ter acesso a crédito e seguro agrícola (peça 45, p. 9) ;
nos termos do art. 3º do Decreto 7.830/2012 c/c inciso I da alínea 'c' da Seção 2 do Capítulo 11 do MCR, o registro ativo de restrições do imóvel rural no Sistema Nacional de Cadastro Ambiental Rural (Sicar) , relativas à sobreposição de áreas com embargos ambientais gera a presunção relativa da existência de fato impeditivo à contratação e à homologação da operação de crédito rural; e, quando verificadas posteriormente, pode configurar o inadimplemento não financeiro e o vencimento antecipado do contrato;
a Certidão de Embargos (positiva ou negativa) emitida pelo Sicar não diz respeito ao CPF/CNPJ da Beneficiária Final, mas sim ao imóvel objeto da atividade financiada, embora o número do CAR não venha estampado na Certidão. Por isso, não se mostra razoável emitir um alerta de caráter meramente informativo na plataforma BNDES Online, que, na prática, não impede ou restringe automaticamente a contratação pela Instituição Financeira Credenciada (IFC) e a consequente liberação dos recursos federais, após o registro da operação no Sistema de Operações do Crédito Rural e do Proagro (Sicor) , gerido pelo Bacen;
verificou-se a ausência, na documentação encaminhada pelo BNDES, do Demonstrativo da Situação das Informações Declaradas no CAR emitido, por meio do Sicar, previamente à celebração de alguns contratos, mesmo os firmados recentemente, a partir de 2019, notadamente com a produtora rural Alexandra Aparecida Perinoto. Tratase de documento essencial para se comprovar a inexistência de embargos vigentes de uso econômico de áreas desmatadas ilegalmente no imóvel;
houve, portanto, falhas nos controles preventivos do BNDES, que permitiram a contratação de algumas operações de crédito rural sem a comprovação da inexistência de embargos vigentes de uso econômico de áreas desmatadas ilegalmente no imóvel, em desconformidade com o estatuído no MCR 2-1-11. Cuida-se de doze operações contratadas com a produtora rural acima mencionada, relativas a apenas dois imóveis, ambos no Estado do Mato Grosso, um situado no município de Marcelândia (MT5105580-6A9352D3B94E41F497489CCFA7BD7767) , com sete operações; e outro na cidade de Cláudia (MT5103056-CBBF7ACA410942E7A1E6E64A0D4B43DC) , com cinco operações (em apenso) .
a despeito das falhas verificadas na concessão de alguns contratos de crédito rural, em resposta ao questionamento do MPTCU no TC Processo 002.279/2022-3 (em apenso) , e considerando ainda as limitações inerentes ao exame documental realizado pelo controle externo, não foram identificados indícios de 'conflito de interesses do braço financeiro da empresa John Deere', tampouco indícios de 'ausência de fiscalização e acompanhamento' do BNDES;
o BNDES ainda está realizando o acompanhamento das 32 operações de crédito rural entre o Banco John Deere e as pessoas físicas referidas na notícia jornalística que deu origem à representação em exame e aos processos em apenso. A Unidade Jurisdicionada informou ainda que outros documentos foram solicitados ao Agente Financeiro e serão remetidos ao TCU quando os receber (peça 45, p. 10) .;
as normas e regulamentos relativos ao crédito rural são dinâmicos e constantemente revisados e codificados no Manual de Crédito Rural (MCR) , como de praxe no direito positivo. Inclusive, qualquer pessoa pode sugerir alterações no MCR, por meio de 'Consultas e Audiências Públicas' no sítio do Banco Central do Brasil, motivo pelo qual a recomendação a seguir proposta prescinde da oitiva prévia dos operadores do crédito rural;
como oportunidade de melhoria decorrente da fiscalização realizada, além daquelas que vêm sendo sugeridas e/ou já implementadas pela Unidade Jurisdicionada, recomendar ao BNDES que avalie, junto ao Conselho Monetário Nacional (CMN) e ao Banco Central do Brasil (Bacen) , a conveniência e a oportunidade de se promover as alterações necessárias no Manual de Crédito Rural (MCR) , a fim exigir que:
1. as Certidões de Embargos Ambientais informem os números do Cadastro Ambiental Rural (CAR) dos imóveis a que se referem.
2. as Instituições Financeiras Credenciadas (IFC) e o BNDES realizem consulta prévia ao Sistema Nacional de Cadastro Ambiental Rural (Sicar) , nas fases de enquadramento/homologação das operações, para verificar a inexistência de embargos vigentes de uso econômico de áreas desmatadas ilegalmente no imóvel, conforme divulgado pelo Ibama e pelo Instituto Chico Mendes, podendo ainda configurar o inadimplemento não financeiro e o vencimento antecipado dos contratos, caso identificado o registro de embargos ambientais na fase de acompanhamento das operações de crédito rural (art. 3º do Decreto 7.830/2012 c/c inciso I da alínea 'c' da Seção 2 do Capítulo 11 do MCR) .
Por fim, considera-se prematura, nessa etapa processual, a apreciação do mérito acerca da eventual responsabilização dos gestores, uma vez que: (i) trata-se de operações de crédito rural há muito tempo realizadas, na modalidade indireta automática; (ii) o BNDES vem adotando algumas medidas para mitigar as falhas identificadas no processo de trabalho; (iii) a inscrição no CAR, para fins de obtenção do crédito rural, tornou-se obrigatória somente a partir de 1º de janeiro de 2019; e (iv) o BNDES ainda está realizando o acompanhamento das 32 operações de crédito rural investigadas.
Nesse contexto, consideram-se cumpridos os fins a que se destinavam os presentes autos, sendo oportuno o acompanhamento pelo TCU das operações mencionadas (artigos 169, incisos III e V, e 241 do RITCU) .
VI. PROPOSTA DE ENCAMINHAMENTO
Ante o acima exposto, eleva-se o assunto à consideração superior, propondose ao Exmo. Sr. Ministro-Relator Jorge Oliveira:
2.1. conhecer da Representação formulada pelo Exmo. Sr. Senador Randolph Frederich Rodrigues Alves (Rede/AP) , uma vez satisfeitos os requisitos de admissibilidade previstos no art. 237, inciso III, do RI/TCU c/c o art. 103, § 1º, in fine, da Resolução TCU 259/2014 (peça 11, p. 1) ;
2.2. preliminarmente:
2.2.1. indeferir o pedido de medida cautelar, dada a inexistência dos requisitos necessários à sua concessão; e
2.2.2. não conhecer dos argumentos apresentados pelo Representante acerca dos supostos atos irregulares do então Presidente da República Jair Messias Bolsonaro, no exercício do mandato, sob pena de usurpação das competências constitucionais atribuídas à Câmara dos Deputados, ao Senado Federal e ao Supremo Tribunal Federal (CF, artigos 52, inciso I, 86 e 102, I, 'b') , bem como a inexistência de indícios de desvio de finalidade por aquela autoridade;
2.3. no mérito, considerar a Representação parcialmente procedente.
2.4. recomendar ao BNDES que avalie, junto ao Conselho Monetário Nacional (CMN) e ao Banco Central do Brasil (Bacen) , a conveniência e a oportunidade de se promover as alterações necessárias no Manual de Crédito Rural (MCR) , a fim de exigir que:
1. as Certidões de Embargos Ambientais informem os números do Cadastro Ambiental Rural (CAR) dos imóveis a que se referem.
2. as Instituições Financeiras Credenciadas (IFC) e o BNDES realizem consulta prévia ao Sistema Nacional de Cadastro Ambiental Rural (Sicar) , nas fases de enquadramento/homologação das operações, para verificar a inexistência de embargos vigentes de uso econômico de áreas desmatadas ilegalmente no imóvel, conforme divulgado pelo Ibama e pelo Instituto Chico Mendes, podendo ainda configurar o inadimplemento não financeiro e o vencimento antecipado dos contratos, caso identificado o registro de embargos ambientais na fase de acompanhamento das operações de crédito rural (art. 3º do Decreto 7.830/2012 c/c inciso I da alínea 'c' da Seção 2 do Capítulo 11 do MCR) .
2.5. com fundamento no art. 241 do RITCU, determinar à Unidade de Auditoria Especializada em Bancos Públicos e Reguladores Financeiros (AudBancos) da Secretaria de Controle Externo de Contas Públicas (SecexContas) o acompanhamento das 32 operações de crédito rural discriminadas no apenso;
2.6. comunicar a deliberação que vier a ser proferida ao Banco Nacional de Desenvolvimento Econômico e Social (BNDES) , ao Exmo. Sr. Senador Randolph Frederich Rodrigues Alves (Rede/AP) , ao Exmo. Sr. Líder do Partido dos Trabalhadores na Câmara Federal e ao Exmo. Sr. Subprocurador-Geral junto ao TCU Paulo Soares Bugarin; e
2.7. encerrar o processo, com fulcro nos incisos III e V do art. 169 do RI/TCU." (destaques no original) 
2.	O diretor da subunidade, no que obteve concordância do Auditor-Chefe Adjunto da AudBancos (peças 53-54) , propôs substituir o item 114.5 da proposta de encaminhamento acima reproduzida por uma determinação, ao BNDES, para que informe a este Tribunal acerca do andamento das referidas 32 operações de crédito rural apenas "por ocasião do envio do próximo relatório de gestão".
	É o relatório.

não há

Não atuou

REPRESENTAÇÃO DE PARLAMENTAR, COM PEDIDO DE MEDIDA CAUTELAR. BNDES. SUPOSTAS IRREGULARIDADES NA CONCESSÃO DE FINANCIAMENTOS PARA AQUISIÇÃO DE MÁQUINAS AGRÍCOLAS A PRODUTORES COM DÍVIDAS JUNTO AO IBAMA OU CUJOS IMÓVEIS ESTARIAM SOB EMBARGOS AMBIENTAIS EM RAZÃO DE DESMATAMENTOS ILEGAIS. NÃO CONHECIMENTO DAS ALEGAÇÕES RELACIONADAS A SUPOSTOS ATOS DO PRESIDENTE DA REPÚBLICA. CONHECIMENTO DA REPRESENTAÇÃO. PROCEDÊNCIA PARCIAL. DETERMINAÇÃO E CIÊNCIA. ARQUIVAMENTO.

REPRESENTAÇÃO (REPR)

Examinam-se representações, com pedido de medida cautelar, baseadas em notícia jornalística, informando supostas irregularidades em financiamentos realizados pelo BNDES, com recursos públicos subsidiados, para aquisição de máquinas agrícolas a produtores com dívidas junto ao Ibama ou cujos imóveis estariam sob embargos ambientais em razão de desmatamentos ilegais.
Ao presente processo, que aprecia o expediente apresentado pelo Senador Randolph Frederich Rodrigues Alves, foram apensadas outras duas representações: TC Processo 002.329/2022-0, de autoria do Deputado Reginaldo Lázaro de Oliveira Lopes, líder da bancada do Partido dos Trabalhadores na Câmara Federal, e TC Processo 002.279/2022-3, oferecida pelo Subprocurador-Geral do Ministério Público junto ao TCU Paulo Soares Bugarin.
Satisfeitos os requisitos de admissibilidade, conheci da representação, em despacho à peça 11. Após instrução preliminar da Unidade de Auditoria Especializada em Bancos Públicos e Reguladores Financeiros (AudBancos) , indeferi o pedido de medida cautelar, diante da ausência do periculum in mora, combinada com a constatação do perigo da demora reverso (peça 18) .
Em exame de mérito, a unidade instrutora propôs conhecer da representação e considerá-la parcialmente procedente; não conhecer dos argumentos relacionados a suposto envolvimento do Presidente da República; indeferir o pedido de medida cautelar; e expedir determinação e recomendação ao BNDES.
Acolho as análises da AudBancos e incorporo seus fundamentos às razões de decidir. Julgo, todavia, que o Tribunal deve adotar encaminhamento distinto do que foi proposto por aquela unidade, ante as razões que exponho a seguir.
As representações tratam de operações de crédito na modalidade indireta automática, em que uma Instituição Financeira Credenciada (IFC) - banco comercial, banco de desenvolvimento ou cooperativa de crédito - é responsável por efetuar a análise cadastral e de crédito do cliente final, seu enquadramento nas linhas e programas do BNDES, bem como pela aprovação da solicitação, verificando, ainda, a capacidade de pagamento do interessado e as garantias necessárias. Ao BNDES cabe a homologação, realizada integralmente em sistemas de tecnologia da informação, por meio de mecanismos automáticos, e a consequente liberação dos recursos. Assim, a despeito da possibilidade de aprimoramento de procedimentos, tratada mais à frente neste voto, não restou demonstrada, na atuação do banco de fomento, indícios de favorecimento subjetivo ou de ocorrência de conflito de interesses (como suscitado no TC Processo 002.279/2022-3, apenso) .
Observe-se que são constituídas duas relações jurídicas distintas nas operações indiretas: uma entre o BNDES e a IFC, outra entre a IFC e o beneficiário final. Todavia, o BNDES também participa ativamente dessa última relação, pois a ele cabe a homologação ou não da operação.
Na primeira fase, a cargo da IFC, devem ser verificados os critérios normativos que incidem sobre o caso concreto e eventuais fatos impeditivos à operação. Os financiamentos para aquisições de máquinas agrícolas, como os tratadas nesta representação, devem obedecer especialmente aos critérios definidos no Manual de Crédito Rural (MCR) , documento que codifica as normas aprovadas pelo Conselho Monetário Nacional (CMN) e divulgadas pelo Banco Central do Brasil relativas ao crédito rural.
No que importa às representações em análise, o MCR estabelece que a concessão de crédito rural para o financiamento de atividades agropecuárias nos municípios que integram o Bioma Amazônia "deve ser condicionada à verificação, pela instituição financeira, da inexistência de embargos vigentes de uso econômico de áreas desmatadas ilegalmente no imóvel, conforme divulgado pelo Ibama".
Assim, diferentemente do apontado na notícia jornalística anexa à representação, não há norma acerca de impedimentos à aquisição de máquinas agrícolas por produtores (pessoas físicas ou jurídicas) com dívidas junto ao Ibama ou ao Instituto Chico Mendes de Conservação da Biodiversidade (ICMBio) . As restrições se direcionam aos imóveis rurais associados às atividades financiadas, em que tenha havido desmatamento ilegal. 
Em relação aos procedimentos adotados pelo BNDES para mitigar o risco de operações de crédito que descumpram à restrição ambiental, a AudBancos assim sintetizou as informações prestadas pela unidade jurisdicionada:
"54. Quanto aos controles preventivos, o BNDES informou que possui uma Base Única de Impedimentos (IPD) , que corresponde a um serviço informatizado e centralizado que permite aos sistemas corporativos consultar se existem alertas ou exigências de certidões, os quais podem bloquear pessoas de operar com o Sistema BNDES, incluindo, por exemplo, o Cadastro de Empresas Inidôneas e Suspensas (CEIS) . 
55. Dessa forma, os sistemas operacionais do BNDES, incluindo a plataforma de sistemas BNDES Online, que processa as operações indiretas automáticas, integram-se ao IPD, verificando, previamente a determinados eventos de negócio, tais como, contratação ou liberação de recursos, se existem restrições associadas, inclusive, às pessoas físicas envolvidas, bem como se devem ou não bloquear automaticamente o evento. Nesse sentido, os alertas que não permitem a execução do evento de negócio são classificados como impeditivos ou restritivos (peça 45, p. 12-14) .
56. Informou ainda que os alertas referentes às "Áreas Embargadas" e/ou com registro de embargo ambiental vigentes na data de contratação são classificados como informativos, dado que não se referem diretamente às Beneficiarias Finais do crédito, mas a propriedades com restrições pertencentes às mesmas Beneficiarias e que, por sua vez, não necessariamente são as mesmas propriedades objeto do apoio financeiro. Esses alertas são utilizados pelo Sistema BNDES em ações de monitoramento e para construção de fatores de risco, de maneira a se selecionar amostras de operações indiretas automáticas para fins de acompanhamento.
57. Acrescentou que a Circular SUP/ADIG 56/2020-BNDES, de 20/08/2020 (Sistema BNDES Online) , em seu item 6.3.2.4, em conformidade com o inciso I da alínea 'c' da Seção 2 do Capítulo 11 do MCR, exige, para a concessão do crédito rural, que a Instituição Financeira Credenciada verifique e comprove a inexistência de embargos vigentes de uso econômico de áreas desmatadas ilegalmente no imóvel, conforme divulgado pelo Ibama. 
 (...) 
83. Segundo o BNDES, verificada a Certidão de Embargos do Ibama 'em nome do CPF/CNPJ do beneficiário dos recursos', emite-se um alerta no sistema, de caráter meramente informativo, uma vez que a vedação inserta no MCR 112c-I se refere ao imóvel de destino do crédito rural e não à pessoa física ou jurídica beneficiária final dos recursos. Esse alerta do BNDES não impede a contratação do crédito rural, ficando a cargo da IFC o exame do caso concreto." (destaques no original) 
Para consulta a respeito da existência de eventuais embargos ambientais de determinado imóvel rural, deve-se utilizar o Sistema Nacional de Cadastro Ambiental Rural (Sicar) , de acesso público, por meio do número de cadastro da propriedade no Cadastro Ambiental Rural (CAR) .
O cerne da análise da AudBancos a respeito desse ponto está contido nos trechos da instrução a seguir transcritos. 
"90. Na Certidão de Embargos emitida pelo Ibama não há a identificação expressa do número do CAR federal do referido imóvel ("Fazenda Formoso") com restrições naquele órgão ambiental. Por isso, o BNDES alega que emite apenas alerta de caráter informativo no seu sistema, que, na prática, não impede a contratação pela IFC e a subsequente liberação dos recursos federais.
 (...) 
95. É justamente o Demonstrativo Sicar que contém dados estruturados e de fácil cognição, com a informação da existência ou não de embargos ambientais em determinado imóvel rural, tendo como chave primária o número do CAR federal (e não o CPF/CNPJ) , cujo exame permitiria a qualquer operador do sistema verificar, de forma automatizada ou não, a conformidade da contratação.
 (...) 
99. In casu, bastariam algumas consultas públicas ao Demonstrativo Sicar para verificar, ainda nas fases de enquadramento (pela IFC) e homologação (pelo BNDES) , previamente à celebração dos contratos de crédito rural investigados, as informações de sobreposição das áreas embargadas em relação às áreas dos imóveis."  (destaques no original) 
Percebe-se clara oportunidade de otimização dos controles exercidos pelo BNDES nas operações em comento. Os procedimentos automatizados atualmente em operação somente associam a existência de embargo ambiental ao cliente final, beneficiário do crédito. Isso ocorre porque, conforme transcrito, a Certidão de Embargos emitida pelo Ibama não identifica em primeiro plano o imóvel rural, mas o seu proprietário. Não havendo convicção sobre a relação do embargo com a propriedade especificamente associada ao financiamento em particular, os sistemas apenas emitem alerta, mas não impedem a realização da operação.
Ocorre que, também consoante mencionado, basta uma consulta ao Sistema Nacional de Cadastro Ambiental Rural (Sicar) para identificar, com precisão, a qual propriedade se refere a irregularidade que deu ensejo ao cadastro positivo de embargos ambientais.
Nesse contexto, a unidade instrutora propôs recomendar ao BNDES que avalie, junto ao Conselho Monetário Nacional (CMN) e ao Banco Central do Brasil (Bacen) , a conveniência e a oportunidade de se promover as alterações necessárias no Manual de Crédito Rural (MCR) a fim exigir que:
"a) as Certidões de Embargos Ambientais informem os números do Cadastro Ambiental Rural (CAR) dos imóveis a que se referem;
b) as Instituições Financeiras Credenciadas e o BNDES realizem consulta prévia ao Sistema Nacional de Cadastro Ambiental Rural, nas fases de enquadramento/homologação das operações, para verificar a inexistência de embargos vigentes de uso econômico de áreas desmatadas ilegalmente no imóvel, conforme divulgado pelo Ibama e pelo Instituto Chico Mendes."
Com as vênias de praxe, penso não ser este o melhor desfecho para o processo em exame.
De início, deixo de acompanhar a sugestão para se promoverem alterações na forma de apresentação dos dados nas Certidões de Embargos Ambientais por duas razões. A uma porque esse documento é expedido pelo Ibama, que não teve oportunidade de se manifestar nestes autos, e a duas porque a falta de informação quanto ao número do Cadastro Ambiental Rural (CAR) pode ser superada de outras maneiras, bastando, por exemplo, exigir a apresentação desse elemento pelo cliente interessado, no ato de preenchimento da ficha cadastral.
Também considero despicienda a recomendação para revisão do Manual de Crédito Rural, com vistas a incluir exigência de consulta prévia ao Sinar para verificar a inexistência de embargos ambientais. Consoante já mencionado, referido manual já estabelece que a concessão de financiamento de atividades agropecuárias nos municípios que integram o Bioma Amazônia deve ser condicionada à verificação, pela instituição financeira, da inexistência de embargos vigentes. Cabe, portanto, ao BNDES avaliar como essa consulta será realizada, operacionalmente, seja em seus sistemas de informação e/ou nos procedimentos a cargo das instituições credenciadas.
A constatação de que foram realizados empréstimos sem essa prévia verificação - a despeito de ter ocorrido em uma quantidade muitíssimo reduzida de operações, dado o universo de atuação do BNDES - deve ser objeto de ciência à unidade jurisdicionada, nos termos do art. 9º da Resolução-TCU 315/2020, com vistas à adoção de medidas para se evitar a repetição. 
Tratada a questão de fundo, relativa aos procedimentos aplicáveis à contratação de quaisquer operações de crédito para aquisição de máquinas agrícolas em propriedades no Bioma Amazônia, passo a examinar os financiamentos especificamente mencionados na notícia jornalística que acompanha esta representação. Em relação a esses contratos, o BNDES informou que:
i) realiza a avaliação de conformidade das operações indiretas automáticas por amostragem, levando em conta fatores de risco e materialidade; e
ii) requisitou esclarecimentos e informações complementares da respectiva IFC responsável pelos contratos, o que levou à seleção de 32 operações, que se encontram atualmente sob investigação no BNDES.
Nesse ponto, o auditor encarregado da instrução propôs que o Tribunal determinasse a constituição de processo de acompanhamento para avaliar as análises do BNDES quanto às 32 operações já contratadas em que se constataram indícios de infração à regra que impede a concessão de financiamentos para imóveis rurais com embargos ambientais.
Já o diretor da subunidade, com apoio do Auditor-Chefe Adjunto da AudBancos, propôs determinar ao BNDES que informe a esta Corte acerca do andamento daquelas operações apenas por ocasião do envio do próximo relatório de gestão.
Em homenagem à economia processual e ao princípio da eficiência, basilar da atuação do controle externo, acompanho a proposta do titular da subunidade. Esclareço que se trata apenas de ajuste procedimental, visto que o banco de fomento já havia se comprometido a encaminhar a documentação complementar a esta Corte, assim que a ela tivesse acesso (peça 45, p. 10) . Aproveito o ensejo para demandar do BNDES, também na oportunidade em que encaminhar o próximo relatório de gestão, informações atualizadas a respeito das medidas adotadas para assegurar a verificação prévia quanto à inexistência de embargos ambientais, nas concessões de financiamentos rurais, conforme tratado nos parágrafos 19 e 20 deste voto.
Diante desse quadro, a representação pode ser considerada parcialmente procedente. Ratifica-se, ainda, a análise promovida em manifestações monocráticas deste Relator, pelo indeferimento do pedido de medida cautelar, ante a ausência dos pressupostos para sua adoção.
Por fim, a representação tratada nos presentes autos aduz o envolvimento do então Presidente da República nas supostas irregularidades. Acompanho também neste ponto a análise da AudBancos, ao reconhecer que a apuração de suposto crime de responsabilidade praticado por Presidente da República no exercício do mandato demanda o rito peculiar previsto no artigo 86 da Constituição Federal, no que não cabe a atuação desta Corte. Este mesmo entendimento foi albergado pelo TCU ao proferir o Acórdão 4428/2022-TCU-Primeira Câmara, de minha relatoria, que também tratou de representação acusando irregularidades no BNDES com a suposta participação do então chefe do Poder Executivo. No presente caso, como ocorreu naquele, os argumentos relacionados à eventual atuação do Presidente da República não devem ser conhecidos pelo Tribunal, sob pena de usurpação das competências constitucionais atribuídas à Câmara dos Deputados e ao Senado Federal.
Em arremate, proponho o envio de cópia da decisão que vier a ser proferida ao Banco Central do Brasil, ao Ibama e ao Serviço Florestal Brasileiro (gestor do Cadastro Ambiental Rural) para que, caso julguem oportuno, avaliem a possibilidade de promoção de evoluções normativas e procedimentais, nas respectivas áreas de competência, à luz das avaliações constantes deste voto e do relatório precedente.
Ante o exposto, acompanhando a essência dos pareceres precedentes, julgo que a representação deve ser conhecida e considerada parcialmente procedente, razão por que VOTO pela adoção da minuta de acórdão que submeto a este Colegiado.
TCU, Sala das Sessões, em 10 de maio de 2023.
JORGE OLIVEIRA 
Relator